臺灣高等法院民事判決
109年度上易字第429號
上  訴  人  蔡紳瀚  



訴訟代理人  郭緯中律師
            林敬倫律師
被上訴人    趙桂鳳  
訴訟代理人  陳鼎正律師
上列當事人間請求侵權行為損害賠償事件，上訴人對於中華民國
109年2月18日臺灣新北地方法院108年度重訴字第77號第一審判
決提起上訴，本院於109年12月9日言詞辯論終結，判決如下：
    主      文
上訴駁回。
第二審訴訟費用由上訴人負擔。
    事實及理由
一、被上訴人經合法通知未於言詞辯論期日到場，核無民事訴訟
    法第386 條所列各款情形，爰依上訴人之聲請，由其一造辯
    論而為判決。
二、被上訴人主張：上訴人於民國106 年1 月13日下午9 時23分
    許，駕駛車牌號碼000-0000號自用小客貨車，沿新北市三重
    區環河南路內側車道由南往北向（臺北橋往忠孝橋方向）行
    駛，行近該路與正義南路之交岔路口時，本應注意駕駛汽車
    應遵守道路交通標線之指示，於畫有雙邊禁止變換車道線路
    段不得變換車道，且變換車道時，應注意安全距離，並應注
    意車前狀況，隨時採取必要之安全措施，而依當時天候雨、
    柏油路面濕潤無缺陷、無障礙物且視距良好之情形，並無不
    能注意之情事，竟疏未注意及此，貿然跨越雙邊禁止變換車
    道線由內側車道變換至外側車道，且未注意安全距離及車前
    狀況，以致所駕駛之自用小客貨車左側車身撞及其同向左前
    方由伊駕駛之車牌號碼000-000 號普通重型機車，致伊人、
    車倒地（下稱系爭車禍），受有創傷性蜘蛛網膜下出血、第
    三對腦神經部分受損、顴骨閉鎖性骨折之傷害，及雙眼外傷
    性視神經病變，以致左眼視力降低至0.06、右眼視力降低至
    0.01之視能嚴重減損等傷害（下稱系爭傷害），伊因而受有
    支出醫療費用新臺幣（下同）4 萬6,682 元、看護費用2 萬
    4,000 元、回診交通費用1 萬2,718 元，及精神慰撫金100 
    萬元之損害，扣除已領得4 萬5,281 元強制汽車責任保險理
    賠金，爰依民法第184 條第1項、第191 之2 條、第193 條
    第1 項、及第195 條第1 項規定，請求上訴人給付103萬8,1
    19元本息等語（未繫屬本院部分，不予贅述）。
三、上訴人則以：被上訴人主張其視力減損部分，並無證據證明
    為系爭車禍所致，且伊於原審進行勞動能力減損鑑定時，併
    請求詐盲測試，經國立臺灣大學醫學院附設醫院（下稱台大
    醫院）回覆稱被上訴人「主觀之視力測量結果前後明顯不一
    致」，是其主張與事實不符。另被上訴人傷後月薪仍近4萬
    元，而伊已婚，學歷為私立○○高中畢業，現從事網路代購，
    月薪並不穩定，平均約3萬元左右，為家中唯一經濟收入來
    源，須撫養2名幼子（分別為4歲及3歲），且事發後立即自
    首，並未逃避責任，均承認自己過失，積極與被上訴人洽談
    和解，僅因金額未有共識而不成立，是原判決命伊給付精神
    慰撫金逾5萬元部分，顯屬過高等語置辯。
四、被上訴人於原審聲明請求上訴人給付其657 萬2,131 元，及
    自刑事附帶民事訴訟起訴狀繕本送達翌日起至清償日止，按
    年息5%計算之利息。原判決為其一部勝訴判決，即命上訴人
    給付被上訴人103萬8,119元，及自107年10月30日起算之法
    定遲延利息，並駁回被上訴人其餘之訴（原判決駁回被上訴
    人請求逾103萬8,119元本息部分，未據聲明不服，已告確定
    ）。上訴人就原判決所命給付中精神慰撫金逾5萬元部分不
    服，提起一部上訴，上訴聲明：
　　㈠原判決命上訴人給付被上訴人逾8萬8,119元本息部分廢棄
      。
　　㈡上開廢棄部分，被上訴人於第一審之訴及假執行之聲請均
      駁回。㈠
　　（原判決命上訴人給付被上訴人8萬8,119元本息部分，未據
    聲明不服，已告確定）
　　被上訴人於本院答辯聲明：上訴駁回。
五、被上訴人主張其於前述時地，因上訴人疏未注意駕駛汽車應
    遵守道路交通標線之指示，於畫有雙邊禁止變換車道線路段
    不得變換車道，且變換車道時，應注意安全距離，並應注意
    車前狀況，隨時採取必要之安全措施等過失，肇生系爭車禍
    ，致其受有系爭傷害等語，業據其提出馬偕紀念醫院106 年
    1 月25日、2 月3 日、2 月21日、4 月11日、4 月24日、5 
    月9 日、5 月12日、10月23日診斷證明書為證（見原審附民
    卷第67-81頁），且上訴人因前述過失行為經原法院以107 
    年度交易字第44號刑事判決論以過失致人重傷罪，處有期徒
    刑5 月，如易科罰金，以1,000 元折算1 日確定在案（下稱
    本件刑事案件或判決），有該刑事判決可稽（見原審調字卷
    第11-17頁），並經原審調閱本件刑事案件偵、審卷宗無訛
    ，而上訴人除爭執被上訴人受有雙眼外傷性視神經病變，以
    致左眼視力降低至0.06、右眼視力降低至0.01之視能嚴重減
    損之傷害結果外，餘均不爭執，是被上訴人主張除上訴人爭
    執部分是否可採，詳如後述外，餘均堪信屬實。
六、被上訴人主張其因系爭車禍而受有包含雙眼外傷性視神經病
    變，視力嚴重減損在內之系爭傷害，爰依侵權行為請求上訴
    人給付精神慰撫金100萬元等語，上訴人則以前詞否認被上
    訴人併受有雙眼外傷性視神經病變，視力嚴重減損之傷害等
    語（見本院卷第108頁），經查：　　
　㈠被上訴人於106年1月13日系爭車禍發生後，即送至馬偕紀念
    醫院急診，翌日入住加護病房，同年月17日轉至病房、25日
    出院，經診斷之病名為「創傷性蜘蛛網膜下出血、第三對腦
    腦神經部分受損、顴骨閉鎖性骨折」；嗣持續於該院門診接
    受治療，於同年4月24日經診斷受有「雙眼外傷性視神經病
    變」之傷害，並測得雙眼矯正視力右眼為0.1 、左眼為0.2
    ，於同年10月23日測得雙眼矯正視力右眼為0.01、左眼為0.
    02，再於同年11月29日測得雙眼矯正視力右眼0.01、左眼為
    0.06，且依該次診斷證明書記載，被上訴人「詐盲測試」通
    過，有上開日期之馬偕紀念醫院乙種診斷證明書可稽（見原
    審附民卷第67-81頁），核與被上訴人於本件刑事案件一審
    陳稱：其車禍前視力算正常，最後一次做視力檢查是在任職
    之陽明教養院員工健康檢查；車禍後，其於106 年1 月13日
    去馬偕醫院急診後就住院，直到106 年1 月25日出院，其住
    院期間就發現有看不清楚的情形，有跟主治醫師講，主治醫
    師跟其說因為腦有受傷，要開刀，建議等手術完恢復以後再
    看眼科，其以為是腦受傷開刀的關係休息一下就會好，後來
    其發現並沒有好，所以出院後於106 年2 月3 日去馬偕醫院
    看眼科，醫師以數種儀器進行檢查其眼睛，但其眼睛的情況
    愈來愈不好，從其最後一次到馬偕醫院就診迄今，眼睛的視
    力都沒有什麼改善；現在右眼完全模糊，只看得到非常模糊
    的形狀，是還可以感覺到光，左眼看得比右眼清楚一點，現
    在是戴醫生叫其配的矯正眼鏡，戴久了會頭痛，即使戴了眼
    鏡也只能看到較遠處模糊的樣子而已等語大致相符（見本件
    刑事案件交易字卷第170-172頁），上開事實堪予認定。
　㈡又被上訴人於105 年6 月3日接受健康檢查，當時右眼裸視視
    力為0.2 、左眼裸視視力為0.4 ，有臺北市立陽明教養院10
    7 年4 月18日北市陽院人字第10730152300 號函及所附健康
    檢查體檢報告1 份可考（見本件刑事案件交易字卷第140- 1
    44 頁），被上訴人於系爭車禍前之雙眼裸視視力顯較上述
    車禍後之雙眼矯正視力為佳，堪信其於車禍前之視力除近視
    外，尚屬正常。再者，被上訴人之視神經病變確為創傷原因
    所致，與系爭車禍有因果關係，而視力變化之原因為視神經
    持續惡化，亦有馬偕紀念醫院107 年3 月29日馬院醫眼字第
    1070001374號函、107 年4 月20日馬院醫眼字第1070001946
    號函各1 份為憑（見同上卷第47、130、146 頁）。參酌被
    上訴人所受傷位置為頭、臉部位置（即創傷性蜘蛛網膜下出
    血、第三對腦神經部分受損、顴骨閉鎖性骨折之傷害），視
    神經之位置亦位在頭、臉部位置，而被上訴人雙眼視神經病
    變係外傷所造成，又審酌其至眼科就診及確診受有外傷性視
    神經病變之時間與系爭車禍時間、住院期間均相距未遠，復
    參其歷次視力檢測之情形，堪認被上訴人受有雙眼外傷性視
    神經病變，以致左眼矯正視力降低至0.06、右眼矯正視力降
    低至0.01之傷害，確係因系爭車禍所致。
　㈢上訴人雖以台大醫院108年10月30日校附醫秘字第1080905703
    號函覆稱「主觀之視力測量結果前後明顯不一致」等語，認
    被上訴人有主觀不配合鑑定、詐盲情形，否認被上訴人受有
    此部分視力之傷害（見本院卷第147頁），然查，被上訴人
    前述於馬偕紀念醫院所為視力檢查，已通過詐盲測試（即檢
    查病人視力喪失是否為欺驗之意圖，見本件刑事案件交易字
    卷第47頁），有上開馬偕紀念醫院乙種診斷證明書為憑，且
    該結論係經醫師依現今醫療常規及技術檢驗所得結果，自屬
    可採。觀諸上訴人所舉台大醫院函係載：「被上訴人於108
    年8月2日至本院門診進行到院鑑定，當時最佳矯正視力為右
    眼零點零一，左眼零點零二，於108年10月11日接受測盲檢
    查，右眼最佳矯正視力至少為零點零一六以上，左眼最佳矯
    正視力至少為零點二以上，雙眼最佳矯正視力至少為零點二
    以上，測盲檢查過程中視力測量數值變化大，其於108年8月
    12日所執行之動態視野檢查(Goldmann)顯示雙眼僅餘中心非
    常狹小之視野。被上訴人於108年8月27日所執行之光學同調
    斷層掃描顯示視神經纖維僅有部分受損，無法解釋其視力之
    減損程度和視野之狹窄。查閱被上訴人過去在馬偕醫院病歷
    ，106年2月3日門診時右眼矯正視力為零點零一，左眼矯正
    視力為零點五，106年3月3日門診時右眼矯正視力進步至零
    點一，左眼矯正視力為零點五，106年10月23日時右眼矯正
    視力卻退步至零點零一，左眼矯正視力退步至零點零二，於
    車禍發生一個月後腦部出血已消退，然而左眼視力卻反而逐
    漸惡化，無法以客觀檢查結果合理解釋。被上訴人主觀之視
    力測量結果前後明顯不一致，因此無法估算其勞動能力減損
    比例。（以下空白）」等字（見原審訴字卷第259頁），雖
    說明無法以客觀檢查結果合理解釋被上訴人於腦部出血消退
    後，且視神經纖維僅有部分受損等情形下，其視力惡化之情
    形，惟依上開函記載，台大醫院亦對被上訴人進行測盲檢查
    ，所測得被上訴人最佳矯正視力仍僅右眼0.016、左眼0.2以
    上，且台大醫院並未認定被上訴人有詐盲情形，本院自難僅
    以台大醫院在醫學上有前述無法解釋情形，即遽予推翻本院
    前揭所為認定，上訴人此部分所辯，尚乏實據，並非可取。
七、按因故意或過失，不法侵害他人之權利者，負損害賠償責任
    。汽車、機車或其他非依軌道行駛之動力車輛，在使用中加
    損害於他人者，駕駛人應賠償因此所生之損害，民法第184
    條第1 項前段、第191 條之2 前段分別定有明文。次按不法
    侵害他人之身體或健康者，對於被害人因此喪失或減少勞動
    能力或增加生活上之需要時，應負損害賠償責任。不法侵害
    他人之身體、健康、名譽、自由、信用、隱私、貞操，或不
    法侵害其他人格法益而情節重大者，被害人雖非財產上之損
    害，亦得請求賠償相當之金額，民法第193 條第1 項、第19
    5 條第1 項前段分別定有明文。且損害賠償，除法律另有規
    定或契約另有訂定外，在於填補債權人所受之損害及所失之
    利益，民法第216 條固定有明文；惟無論所受損害抑所失利
    益，被害人賠償損害之請求權，以受有實際上之損害為成立
    要件，故衡量賠償之標準，首應調查被害人實際上之損害額
    ，始能定其數額之多寡（最高法院97年度台上字第1316號判
    決意旨參照）。查上訴人就系爭車禍有如上過失，且被上訴
    人因而受有系爭傷害，兩者間存有相當因果關係，業如前述
    ，是被上訴人主張上訴人應負侵權行為損害賠償責任，洵屬
    有據。茲就被上訴人主張所受損害，審酌如下：
  ㈠按慰藉金之賠償須以人格權遭遇侵害，使精神上受有痛苦為
    必要，其核給之標準固與財產上損害之計算不同，然非不可
    斟酌雙方身分資力與加害程度，及其他各種情形核定相當之
    數額（最高法院51年台上字第223號判例意旨參照）。經查
    ，被上訴人為高職畢業，仍任職原來之台北市○○○教養院，
    惟職務調整為非教職，從事其他雜事處理，薪水相同，每月
    3萬餘元，已婚，有成年子女2 名，106 年間所得給付總額
    為44萬7,453 元，名下有登記財產7 筆；上訴人則為高中畢
    業，現從事網路代購，月薪約3 萬元，已婚，為家中唯一經
    濟收入來源，育有未成年子女2 名（4歲、3歲），106 年間
    所得給付總額為33萬7,168 元，名下有登記財產1 筆，業據
    兩造自陳明確（見原審訴字卷第37、90、193 頁、本院卷第
    73、109頁），並經原審依職權調閱兩造稅務電子閘門財產
    所得調件明細表可參（另置於限閱卷內）。又被上訴人因系
    爭車禍受有創傷性蜘蛛網膜下出血、第三對腦神經部分受損
    、顴骨閉鎖性骨折之傷害，經治療後仍有雙眼外傷性視神經
    病變，以致左眼矯正視力降低至0.06、右眼矯正視力降低至
    0.01之視能嚴重減損等傷害，而雙眼視力為接收外界訊息相
    當重要之器官，被上訴人此部分功能嚴重減損，自受有難以
    言喻之精神上痛苦，審酌兩造之教育程度、身分、社會地位
    、經濟狀況及被上訴人所受損害之程度等一切情狀，原審認
    被上訴人就本件交通事故請求精神慰撫金200 萬元，尚屬過
    高，應核減為100 萬元，尚屬妥適，上訴人執前詞辯稱原審
    判命其給付精神慰撫金逾5萬元部分過高云云，即非可採。
  ㈡承上，被上訴人得請求上訴人賠償之金額，以上述100萬元之
    精神慰撫金，加計兩造未就原判決認定聲明不服之醫療費用
    4 萬6,682 元、看護費用2 萬4,000 元、就醫交通費用1 萬
    2,718 元，合計為108萬3,400 元（計算式：4 萬6,682 元＋
    2 萬4,000 元＋1 萬2,718 元＋100 萬元＝108 萬3,400 元）
    ，再依強制汽車責任保險法第32條規定扣除被上訴人已領取
    之給付4 萬5,281 元，即為103 萬8,119 元（計算式：108 
    萬3,400 元－4 萬5,281 元＝103 萬8,119 元）。
八、按給付無確定期限者，債務人於債權人得請求給付時，經其
    催告而未為給付，自受催告時起，負遲延責任。其經債權人
    起訴而送達訴狀，或依督促程序送達支付命令，或為其他相
    類之行為者，與催告有同一之效力；遲延之債務，以支付金
    錢為標的者，債權人得請求依法定利率計算之遲延利息，民
    法第229 條第2 項、第233 條第1 項前段分別定有明文。又
    應付利息之債務，其利率未經約定，亦無法律可據者，週年
    利率為百分之五，亦為同法第203 條所明定。被上訴人對上
    訴人之侵權行為損害賠償債權，係無確定期限之給付，是被
    上訴人就前開得請求上訴人給付之103 萬8,119 元，併請求
    自刑事附帶民事起訴狀繕本送達翌日即107 年1 月25日起算
    之法定遲延利息（見原審附民卷第117頁），亦屬有據，惟
    原審僅准自107年10月30日起算之法定遲延利息，駁回被上
    訴人其餘法定遲延利息之請求，此部分未據被上訴人聲明不
    服，已告確定，是本件被上訴人得請求上訴人給付之法定遲
    延利息，仍應自107年10月30日起算。
九、從而，被上訴人依侵權行為法律關係，得請求上訴人給付10
    3 萬8,119 元，及自107年10月30日起算之法定遲延利息，
    故被上訴人除原審判命上訴人給付8萬8,119元本息之確定部
    分外，仍請求上訴人給付95萬元本息（即精神慰撫金逾5萬
    元本息部分），為有理由，應予准許。是則，原審就該部分
    為上訴人敗訴之判決，並無不合（未繫屬本院部分不予贅述
    ）。上訴論旨指摘原判決此部分不當，求予廢棄改判，為無
    理由，應駁回其上訴。又本件事證已臻明確，兩造其餘之攻
    擊或防禦方法及所用之證據，經本院斟酌後，認為均不足以
    影響本判決之結果，爰不逐一論列，附此敘明。
十、據上論結，本件上訴為無理由，爰判決如主文。
中　　華　　民　　國　　109 　年　　12　　月　　23　　日
                  民事第二十二庭
                      審判長法  官  張靜女
                            法  官  葉珊谷
                            法  官  范明達
正本係照原本作成。
不得上訴。
中　　華　　民　　國　　109 　年　　12　　月　　23　　日
  　　　　　　　　　　　　　書記官  余姿慧